【裁判字號】    99,上易,199
【裁判日期】    990510
【裁判案由】    頂替
【裁判全文】
臺灣高等法院高雄分院刑事判決         99年度上易字第199號
上  訴  人
即  被  告  甲○○
上列上訴人因頂替案件，不服臺灣高雄地方法院98年度易字第12
81號中華民國98年12月29日第一審判決（起訴案號：臺灣高雄地
方法院檢察署98年度偵字第24041 、24609 號），提起上訴，本
院判決如下：
     主  文
上訴駁回。
     事  實
一、甲○○前因賭博案件，經原審以96年度簡字第762 號判處有
    期徒刑3 月確定，經減刑為有期徒刑1 月15日，甫於民國（
    下同）97年7 月17日縮刑期滿執行完畢。詎其不知悔改，明
    知位於高雄縣鳳山市○○○路16號「今朝醉暢飲屋」之負責
    人係黃文慶，亦明知員警於97年10月21日在該店查獲非法重
    製「瑞影企業股份有限公司」享有著作財產權之「前途」、
    「迷魂香」、「愛你愛你」、「力量」、「另外」、「勇敢
    」、「青春夢」、「情難斷」、「擱再醉」、「鏡中情」等
    歌詞音樂著作之點將家電腦伴唱機1 台，是黃文慶涉嫌違反
    著作權法，竟意圖使黃文慶隱避，於97年10月23日警詢及臺
    灣高雄地方法院檢察署97年度偵字第33253 號著作權法案件
    應訊時，偽稱其係該店之負責人，以頂替黃文慶之違反著作
    權法罪嫌，致影響司法機關犯罪偵查工作之進行。
二、案經瑞影企業股份有限公司告發及臺灣高雄地方法院檢察署
    檢察官簽分偵查起訴。
     理  由
壹、程序方面（證據能力之審查）
一、證人鍾其鳳於偵查中向檢察官所為陳述，有證據能力：
  (一)按被告以外之人於偵查中向檢察官所為陳述，除顯有不可信
    之情況者外，得為證據，刑事訴訟法第159 條之1 第2 項定
    有明文。
  (二)本件證人鍾其鳳於偵查中，接受檢察官以證人身分訊問作證
    前，已經檢察官告以證人具結義務及偽證處罰之規定，並命
    其朗讀結文後具結（見偵一卷第16頁），已擔保其證詞之真
    實性，而上開證人嗣後在原審審理以證人身分接受詰問時，
    亦未曾表示其於偵查中之陳述，有受不法取供或有非出於其
    自由意志之陳述情形，足認上開證人於偵查中向檢察官所為
    之陳述，並無「顯有不可信」之情形，且上開證人嗣後於原
    審審理中已有到庭接受詰問，亦已充分保障被告之對質詰問
    權，依刑事訴訟法第159 條之1 第2 項規定，上開證人於偵
    查中向檢察官所為之陳述，應認具有證據能力。
二、次按，被告以外之人於審判外之陳述，雖不符刑事訴訟法第
    159 條之1 至之4 等4 條之規定，而經當事人於審判程序同
    意作為證據，法院審酌該言詞陳述或書面陳述作成時之情況
    ，認為適當者，亦得為證據；又當事人、代理人或辯護人於
    法院調查證據時，知有刑事訴訟法第159 條第1 項不得為證
    據之情形，而未於言詞辯論終結前聲明異議者，視為有前項
    之同意，同法第159 條之5 定有明文。本判決下列所引用之
    言詞陳述或書面陳述之傳聞證據部分，檢察官及被告於本院
    行準備程序時，對於各該傳聞證據之證據能力，均未加爭執
    且同意作為本案之證據（見本院卷第23頁）。嗣於本院審理
    程序，調查各該傳聞證據，加予提示並告以要旨時，檢察官
    及被告亦均未於言詞辯論終結前聲明異議，本院審酌各該傳
    聞證據作成時之情況，認均與本件待證事實具有關聯性，且
    查無證據足以證明言詞陳述之傳聞證據部分，陳述人有受不
    法取供或違反其自由意志而陳述之情形，書面陳述之傳聞證
    據部分，亦查無遭變造或偽造之情事，顯見各該傳聞證據之
    證明力非明顯過低，衡酌上述各該證據，作為本案之證據亦
    屬適當，自均得為證據，而有證據能力。
貳、實體方面
一、訊據上訴人即被告（下稱被告）甲○○矢口否認有何頂替之
    犯行，辯稱：黃文慶係其好友，頂讓「今朝醉暢飲屋」給伊
    時，證人鍾其鳳不知情，該店違反著作權法的行為是伊經營
    的，伊沒有頂替黃文慶違反著作權法的罪嫌，店員鍾其鳳不
    知道黃文慶已經將店頂讓給伊經營，員工不瞭解老闆經營權
    有無轉移的內容，作老闆的人也不需要讓員工知道，鍾其鳳
    的陳述不實在，該店頂讓給伊後，因來不及去變換負責人就
    被查到，後來又因黃文慶被通緝，所以無法出面配合辦理變
    更負責人事宜，頂讓該店時雖因伊之疏忽未與黃文慶簽立書
    面文件之證據，致無法提出證明已轉讓，但伊確實係該店之
    負責人云云。
二、經查：
  (一)右揭「今朝醉暢飲屋」涉嫌違反著作權法，而經警於97年10
    月21日在該店查獲非法重製「瑞影企業股份有限公司」享有
    著作財產權之「前途」、「迷魂香」、「愛你愛你」、「力
    量」、「另外」、「勇敢」、「青春夢」、「情難斷」、「
    擱再醉」、「鏡中情」等歌詞音樂著作之點將家電腦伴唱機
    1 台等事實，業據證人即瑞影企業股份有限公司之告訴代理
    人潘錦松於警詢時指證歷歷，並有高雄地院97年度聲搜字第
    1672號搜索票、高雄縣政府警察局鳳山分局搜索扣押筆錄、
    扣押物品目錄表各1 份（見警卷第15頁反面至16頁反面）、
    贓證物認領保管單1 紙（見警卷第17頁）、蒐證照片30張（
    見警卷第17頁反面至21頁反面、第24頁至26頁反面）、瑞影
    企業股份有限公司蒐證報告資料表1 紙（見警卷第22頁反面
    ）、瑞影企業股份有限公司之營利事業登記證1 紙（見警卷
    第30頁反面）、獨家發行權暨專屬授權證明書3 份（見警卷
    第31頁反面至35頁反面）、授權證明書5 份（見偵一卷第23
    至27頁），及「豪記影視唱片有限公司」著作財產權讓與證
    明書14張（見偵二卷第12至27頁）等在卷可稽，而本件「今
    朝醉暢飲屋」之經營有上揭涉嫌違反著作權法之事實，復為
    被告所不爭執，故此部分之事實，應堪認定。
  (二)次查，「今朝醉暢飲屋」之負責人為黃文慶之事實，除「今
    朝醉暢飲屋」之營業登記資料於案發時仍係登記黃文慶為負
    責人，此有卷附財政部稅務入口網營業登記資料公示查詢列
    印資料1 紙（見偵二卷第11頁）可佐外，另已據證人即該店
    之員工鍾其鳳於偵查及審判中具結證稱：今朝醉暢飲屋之負
    責人係黃文慶，當初係黃文慶面試伊後雇用伊在今朝醉暢飲
    屋工作，薪水皆係黃文慶支付給伊。伊有看過1 、2 次甲○
    ○與一群人到店裡喝酒，但伊從未聽黃文慶說店已頂讓給甲
    ○○經營，亦無聽說老闆已換成甲○○。店裡伴唱機之事都
    是黃文慶在聯絡處理，且扣案之伴唱機從未換過等語明確（
    見偵一卷第14至15頁、原審二卷第21至36頁）。依證人鍾其
    鳳上揭證述內容觀之，證人鍾其鳳到該店工作，既係黃文慶
    面試及雇用，薪資亦均為黃文慶所發放，且店內事務皆由黃
    文慶負責處理，尤其有關店內伴唱機之事，更均係黃文慶聯
    絡處理，而扣案之伴唱機從未更新汰換過等，足見「今朝醉
    暢飲屋」之負責人應係黃文慶，而非被告甲○○。再參諸「
    今朝醉暢飲屋」對外經營所使用之名片，除該店名稱、地址
    外，僅另載有『黃文慶』之姓名與電話等情，益徵「今朝醉
    暢飲屋」之負責人及實際經營者，確實係黃文慶無誤。職是
    ，被告於該店被查獲違反著作權法案件應訊時，偽稱其係「
    今朝醉暢飲屋」之負責人，自屬意圖為使犯人（黃文慶）隱
    避，而有頂替之行為至明。
  (三)被告雖以前詞置辯，且證人黃文慶亦於原審審理中附和其詞
    具結證稱：今朝醉暢飲屋原為伊所經營，但本件案發時伊已
    將店面頂讓給甲○○經營，甲○○並無支付任何費用，亦無
    任何證明，而該店之房屋租約仍係伊之名義，並無更改。伊
    並無再受僱於甲○○，只是在甲○○熟悉業務前，有空到店
    裡幫忙。又店內之伴唱機皆係向機主承租，所以伊亦有介紹
    伴唱機之機主給甲○○。而鍾其鳳之薪水係甲○○給伊後，
    伊再交給鍾其鳳，但伊未告知鍾其鳳該店已頂讓給甲○○經
    營等語（見原審二卷第24至36頁），惟上開證人黃文慶證稱
    將「今朝醉暢飲屋」盤讓給甲○○卻分文未取，亦未更改店
    面租約之原承租人，及未受甲○○支薪雇用，仍到店裡負責
    處理相關經營之事宜等情，核與一般將商店經營權盤讓予他
    人之社會常情，殊有矛盾與不合。況證人黃文慶於警詢中原
    係證稱：將「今朝醉暢飲屋」頂讓給被告後，伊即受僱於被
    告，擔任該店店長兼會計及現場服務人員，每月領取薪資新
    臺幣（下同）25,000元等語（見警卷第5 至7 頁），與上揭
    其於原審審理中證述未再受雇於被告之內容，明顯不一，足
    徵證人黃文慶之證述，有為被告脫罪之情形，並無可信性，
    不足採為對被告有利之認定，被告聲請再傳證人黃文慶接受
    詰問，核無必要。
  (四)末查，被告於警詢中供稱扣案之伴唱機，係其於97年9 月間
    ，向某路邊攤不明人士所購買，並自行安裝於「今朝醉暢飲
    屋」內乙節，核與上揭證人即店員鍾其鳳證述扣案之伴唱機
    在店內從未更新汰換過等情，顯有歧異；又被告於警詢中供
    稱有支薪雇用黃文慶擔任「今朝醉暢飲屋」之店長及櫃臺人
    員，然其於偵、審中，卻改稱未雇用黃文慶，黃文慶僅係在
    有空時到店裡幫忙云云，亦有不一；另其於原審辯稱因怕客
    源流失，所以叫黃文慶不要將店已頂給伊經營之事宣揚出去
    云云，然客源是否會流失，與讓人知悉該店經營權已轉讓之
    事實，並無一定且必然之因果關係，所辯已屬不合常理，且
    與被告於本院審理中所主張證人鍾其鳳不知該店經營權已移
    轉之理由，係「作老闆的人不需要讓員工知道經營權有無轉
    移之內容」，而非「怕客源流失，始叫黃文慶勿將店已頂給
    被告經營之事宣揚出去」等情，見被告對店內經營之相關事
    務，與頂讓經營權事宜，均不熟悉，而供述前後歧異矛盾，
    難認其係該店之負責人、經營者甚明。
  (五)綜上各節所述，本件被告頂讓「今朝醉暢飲屋」之經營權，
    竟無須支付任何價金，亦未變更營業相關登記及更換該店租
    約之承租人，每日均在店內工作之員工，更完全不知悉老闆
    換人，被告對店內經營事務均不熟悉，且其頂讓店面竟無任
    何證明可供提出，及就該店經營權轉讓之相關事項，前後供
    述反覆不一等，參互勾稽引證，足認被告所辯其係該店之負
    責人，為卸責之詞，不足採信。被告明知黃文慶係該店之負
    責人，竟意圖使被查獲違反著作權法之黃文慶隱避，而頂替
    應訊，本件事證明確，被告所為頂替之犯行，堪以認定。
三、論罪部分
  (一)按刑法第164 條第1 項規定「使之隱避」，乃指藏匿以外，
    使犯人隱蔽逃避之方法而言（最高法院77年台非字第10號判
    決意旨參照）。又本條所謂之「犯人」，不以起訴後之人為
    限，凡觸犯刑罰法規所規定之罪名者，不問其觸犯者係普通
    法或特別法、實質刑法或形式刑法，只須其為實施犯罪行為
    之人，且所犯之罪不問已否發覺或起訴或判處罪刑，均屬此
    之所謂「犯人」（最高法院87年度台上字第757 號判決參照
    ）。次按，刑法第164 條第2 項頂替罪所保護之客體係國家
    搜索權、裁判權，屬國家法益，行為人有使犯人藏匿或隱避
    之意圖，而出面頂替者，即足使真正犯罪之人逍遙法外，使
    真實難予發現，影響訴訟程序之進行或發生不正確之結果，
    妨害國家搜索權、裁判權之行使，自已成立本罪。
  (二)本件證人黃文慶係「今朝醉暢飲屋」之負責人，將未取得合
    法授權、屬於非法重製之「瑞影企業股份有限公司」享有著
    作財產權之「前途」、「迷魂香」、「愛你愛你」、「力量
    」、「另外」、「勇敢」、「青春夢」、「情難斷」、「擱
    再醉」、「鏡中情」等歌詞音樂著作，公開在其店內，透過
    「點將家電腦伴唱機」供客人點播演唱，黃文慶涉嫌違反著
    作權法，為實施犯罪行為之人，核屬刑法第164 條法文所規
    定之「犯人」無訛，被告甲○○明知上情，意圖使犯人即黃
    文慶隱避上揭違反著作權之罪嫌，於上開違反著作權法案件
    警、偵訊時，出面頂替應訊，核被告甲○○所為，係犯刑法
    第164 條第2 項之意圖使犯人隱避而頂替罪，而應依同條第
    1 項處斷。又被告甲○○前曾因賭博案件，經法院判處有期
    徒刑3 月確定，經減刑為有期徒刑1 月15日，甫於97年7 月
    17日縮刑期滿執行完畢，此有臺灣高等法院被告前案紀錄表
    1 份在卷可考（見本院卷第11至13頁），其於受有期徒刑執
    行完畢後，5 年內故意再犯本件有期徒刑以上之罪，為累犯
    ，應依刑法第47條第1 項規定加重其刑。
四、原審認被告罪證明確，因而適用刑法第164 條第2 項、第47
    條第1 項、第41條第1 項前段，刑法施行法第1 條之1 等規
    定，並審酌被告明知黃文慶方為「今朝醉暢飲屋」之負責人
    ，竟仍意圖使黃文慶得以隱避上揭違反著作權之罪嫌而予以
    頂替，誤導員警辦案及司法機關偵查、審理結果，妨害國家
    刑罰權之正確行使，造成國家追訴困難，行為殊有可議，犯
    後矢口否認，未見悔意，及其素行、生活情況、智識程度等
    一切情狀，量處有期徒刑肆月。另衡酌被告學歷為國小畢業
    、職業從商、家境小康等情，諭知如易科罰金，以新臺幣壹
    仟元折算壹日之折算標準。核原審認事用法，核無不合，量
    刑亦屬允當。被告上訴意旨否認犯罪，指摘原判決不當，為
    無理由，應予駁回。
據上論斷，應依刑事訴訟法第368 條，判決如主文。
本案經檢察官郭振昌到庭執行職務。
中    華    民    國    99    年    5     月    10    日
                  刑事第五庭    審判長法  官   曾永宗
                                      法  官   任森銓
                                      法  官   鍾宗霖
以上正本證明與原本無異。
不得上訴。
中    華    民    國    99    年    5     月    10    日
                                      書記官   邱麗莉
附錄本判決論罪科刑法條：
中華民國刑法第164 條
（藏匿人犯或使之隱避、頂替罪）
藏匿犯人或依法逮捕拘禁之脫逃人或使之隱避者，處2 年以下有
期徒刑、拘役或5 百元以下罰金。
意圖犯前項之罪而頂替者，亦同。

司法院資訊處製作；財團法人民間司法改革基金會備份。
